【裁判字號】    94,上易,1475
【裁判日期】    950103
【裁判案由】    背信等
【裁判全文】
臺灣高等法院刑事判決                94年度上易字第1475號
上  訴  人  臺灣臺北地方法院檢察署檢察官
被      告  乙○○
被      告  丙○○
被      告  丁○○
上列二人共同
選任辯護人  張洪昌律師
上列上訴人因被告等背信等案件，不服臺灣臺北地方法院93年度
易字第905號，中華民國94年3月30日第一審判決（起訴案號：臺
灣臺北地方法院檢察署92年度偵字第 15155號），提起上訴，本
院判決如下：
    主  文
上訴駁回。
    事  實
一、丙○○於民國八十五年七月間，自時任臺北縣坪林鄉農會（
    下稱坪林農會）理事長之乙○○（原名周純治，八十九年七
    月七日改名）處，獲悉案外人周財碇所有坐落臺北縣雙溪鄉
    ○○○段第五五、五六、五七、七二之一、八○之一、八四
    、八四之一、八四之二、八四之三、一七三之一、二○五、
    二○七、二○九、二一五地號土地共十四筆（下稱系爭土地
    ）遭坪林農會聲請台灣台北地方法院八十五年度民執字第七
    八二號查封拍賣之訊息後，認拍得後再行轉賣將有利可圖，
    即邀約其友人甲○○合資標購系爭土地，嗣經甲○○應允；
    惟因系爭土地屬「農牧用地」，依據當時仍屬有效之法律規
    定須具備自耕農身分之人，並檢具「自耕能力證明書」，方
    能得投標應買。丙○○與甲○○為順遂參與系爭土地之投標
    ，原擬借用丙○○之妻舅即具有自耕農資格之丁○○名義參
    與投標，丁○○亦應允同意；然因法院拍賣期日在即，丁○○辦理核發「自耕能力證明書」之申請作業趕辦不及，丙○○與甲○○乃央請具備自耕農身分，且已取得「自耕能力證
    明書」之乙○○以渠名義參與投標後，如得標拍定後將系爭
    土地暫時信託登記為乙○○之名義。甲○○為保障及維護彼
    之權益，並與乙○○於同年月二十三日，在李祖麟律師見證
    下，簽立協議書為憑。嗣丙○○及甲○○分別出資新臺幣（
    下同）一千一百零五萬元及一千六百二十五萬六千元（起訴
    書誤載為一千六百二十五萬元），委由乙○○以渠名義參與
    投標，果如願得標拍定系爭土地，並於同年十月二十五日領
    得台灣台北地方法院核發之不動產權利移轉證書。詎系爭土
    地於同年十一月十五日依約經登記為乙○○之名義後，丙○○及甲○○因其等原先矚意受託登記之丁○○已取得「自耕
    能力」證明書，其等二人經告知乙○○將辦理系爭土地之所
    有權人變更登記手續後，竟夥同丁○○（甲○○未據起訴）
    基於使公務員登載不實事項於職務上所掌公文書之犯意聯絡
    ，明知丁○○並無向乙○○買受系爭土地之事實，仍由丙○○及甲○○先於同年月三十日與不知情之乙○○簽立協議書
    ，約定將系爭土地所有權移轉並改信託登記為丁○○之名義
    ，繼而由丙○○經不知情之李祖麟律師介紹，委託不知情之
    代書林繼成辦理系爭土地所有權移轉登記予丁○○事宜，進
    而由丁○○提供伊所申得之農地承受人「自耕能力證明書」
    及所有國民身分證影本等文件交予丙○○及甲○○，再由丙○○將該等文件及乙○○所提供之印鑑章、身分證影本、印
    鑑證明等土地所有權移轉登記所需相關資料交與李祖麟律師
    （其中印鑑證明是由乙○○於嗣後以郵寄方式遞交），李祖
    麟再交予不知情之林繼成，由林繼成持以委託不知情之代書
    賴俊帆填具土地登記申請書及土地買賣所有權移轉契約書，
    於其上蓋用乙○○之印鑑，並由丁○○用印後，連同前開身
    分證影本、「自耕能力證明書」、印鑑證明、土地所有權狀
    正本等文件，一併由賴俊帆於同年十二月十八日以代理人身
    分持向臺北縣瑞芳地政事務所（下稱瑞芳地政事務所）辦理
    系爭土地買賣所有權移轉登記，致使不知情之該地政事務所
    承辦公務員將此不動產所有權以買賣為原因移轉登記予丁○○之不實事項，登載於職務上所掌之土地登記簿等公文書，
    而於同年月二十七日將系爭土地移轉登記為丁○○所有，足
    以生損害於地政機關對不動產歸屬管理之正確性。嗣丙○○
    因需款孔急，乃徵得甲○○同意，於八十六年一月十三日邀
    同丁○○為連帶保證人，向坪林農會貸款九百萬元，並提供
    系爭土地為坪林農會設定本金最高限額一千一百萬元之抵押
    權，而於同年月十五日完成第一順位之抵押權登記。之後丙○○於八十七年間復因經濟困窘，竟以系爭土地設定抵押權
    向羅文宣借款，明知丁○○係受甲○○之委託，登記為系爭
    土地之所有權人，竟意圖為自己不法之所有，暨與丁○○共
    同基於意圖為自己及第三人不法利益之概括犯意聯絡，未經
    甲○○同意，即利用丁○○為系爭土地所有權人之名義，違
    背丁○○受託擔任系爭土地所有權人之任務，由丁○○提供
    印鑑證明等設定抵押權所需相關資料予丙○○後，丙○○復
    私自向羅文宣佯稱系爭土地乃其所購得，登記為丁○○所有
    云云，並於同年十二月十二日以丁○○為債務人名義，提供
    系爭土地為羅文宣設定本金最高限額一千萬元之抵押權，而
    於同年月十八日完成第二順位之抵押權登記，致生損害於甲○○之財產，並使羅文宣陷於錯誤，誤信系爭土地實際上屬
    丙○○一人所有，登記為丁○○名義，而陸續借貸計八百萬
    元之款項與丙○○後，丙○○即將詐得之款項花用殆盡。嗣
    丙○○因無力償還前開貸款本息，恐系爭土地遭坪林農會及
    羅文宣聲請拍賣，不得已乃於九十年間將前開向羅文宣抵押
    借款乙事告知甲○○，並於同年三月十四日邀同丁○○為見
    證人，出具土地權利拋棄書，交予甲○○收執，同意放棄其
    就系爭土地之應有部分權利，交由甲○○全權行使。而甲○○因恐系爭土地遭坪林農會以前開貸款未按期受償為由聲請
    拍賣，乃於取得該紙權利拋棄書後，代丙○○向坪林農會清
    償前開貸款自八十七年九月二十日起至九十年八月二十日止
    之利息及訴訟費用共計二百四十五萬五千一百七十九元。其
    後因丙○○仍未繼續按期向坪林農會繳納前開貸款本息，坪
    林農會乃向法院聲請查封拍賣連帶保證人丁○○所有坐落臺
    北縣三峽鎮○○○段第二六、二六之一、二七、二八、二八
    之一地號土地共五筆，丁○○為免該等土地遭拍定，乃徵得
    甲○○同意，委託陳正昌介紹羅文宣購買系爭土地。詎丁○○明知其係受甲○○之委託，登記為系爭土地之所有權人，
    竟與丙○○共同基於意圖為自己不法所有之犯意聯絡（其中
    丙○○係承前意圖為自己不法所有之詐欺犯意）暨承前意圖
    為自己及第三人不法利益之犯意聯絡，於買賣價金數額及其
    給付方式等交易條件尚未獲甲○○首肯之前，即利用丁○○
    為系爭土地所有權人之名義，違背丁○○受託擔任系爭土地
    所有權人之任務，隱匿甲○○係實際所有權人之事實，擅自
    於九十一年四月八日將系爭土地以二千一百十七萬三千五百
    四十一元之價格，出售予羅文宣，而由羅文宣以配偶簡碧麗
    之名義，與丁○○簽立土地買賣契約書，約定買賣價金以丙○○積欠羅文宣之借款本息合計一千一百六十萬元及羅文宣
    代丙○○清償前開坪林農會之貸款本金九百萬元暨利息債務
    五十七萬三千五百四十一元作為抵償，致生損害於甲○○之
    財產。丁○○及簡碧麗並於同日與坪林農會簽立協議書，約
    定由丁○○移轉系爭土地予簡碧麗，由簡碧麗辦妥前開丙○○積欠坪林農會之貸款本息債務承擔後，坪林農會即撤回對
    丁○○所有前開土地之強制執行，並免除丁○○之保證責任
    。羅文宣因而陷於錯誤，誤信系爭土地實際上屬丙○○一人
    所有，而依前開買賣契約，代丙○○及丁○○清償八十餘萬
    元予坪林農會。嗣丁○○委託不知情之代書李中央代為向瑞
    芳地政事務所申請辦理系爭土地所有權移轉登記予簡碧麗時
    ，為甲○○發覺，旋向該地政事務所提出異議，並經該所於
    同年五月間駁回該登記申請案件後，丙○○及丁○○因恐系
    爭土地所有權未能移轉登記予簡碧麗，乃於同年月二十四日
    同赴甲○○住處，由丙○○當場簽發到期日為九十三年五月
    二十四日、面額為一千九百萬元之本票一紙，交予甲○○收
    執，同時央求甲○○向瑞芳地政事務所撤銷前開異議，惟甲○○因恐自身權益未獲保障，故未依丙○○及丁○○所請撤
    銷異議，並於同年六月十四日具狀向臺灣臺北地方法院檢察
    署提出告訴，而循線查悉上情。羅文宣則遲至九十二年間始
    經法院拍定買受系爭土地，並於同年四月二日登記為系爭土
    地所有權人。
二、案經被害人甲○○訴請臺灣臺北地方法院檢察署檢察官偵查
    起訴。
    理  由
壹、被告丙○○及丁○○部分：
一、訊據被告丙○○及丁○○固坦承被告丙○○有與告訴人甲○○合資以被告乙○○名義標購系爭土地，且在被告丁○○並
    無買受系爭土地之情形下，以買賣為原因將系爭土地由被告
    乙○○移轉登記為被告丁○○所有等事實，亦不否認被告丙○○有以被告丁○○為連帶保證人，提供系爭土地向坪林農
    會辦理第一順位抵押貸款九百萬元，及為被害人羅文宣設定
    第二順位抵押權後，陸續向羅文宣借得八百萬元款項，其後
    又由被告丁○○將系爭土地作價出售予羅文宣，而由羅文宣
    以配偶簡碧麗之名義，與被告丁○○簽立買賣契約，約定價
    金以前開被告丙○○積欠羅文宣之借款本息及羅文宣代丙○○清償坪林農會貸款本息作為抵償，羅文宣並已代被告丙○○及丁○○清償八十餘萬元予坪林農會等情，惟矢口否認有
    何使公務員登載不實公文書、詐欺及背信犯行。其中被告丙○○辯稱：系爭土地所有權移轉登記予被告丁○○事宜，係
    由其徵得告訴人之同意後，方共同委託李祖麟律師辦理，為
    何以買賣為移轉登記之原因，其並不知情。又其以系爭土地
    為羅文宣設定第二順位抵押權之事，其於事前有告知告訴人
    ，僅並未告訴彼要借貸設定多少金額，其是陸續向羅文宣借
    款共計八百萬元，告訴人僅表示其借款金額不得超過系爭土
    地公告地價二分之一，而系爭土地價值四千餘萬元，其全部
    借款金額未達系爭土地價值二分之一，自無背信可言。且其
    在設定抵押權予羅文宣時，有向羅文宣表明系爭土地乃其與
    告訴人所共有，其亦無詐欺羅文宣之犯行。又證人陳正昌有
    將系爭土地售予簡碧麗之事告知告訴人，而其原本不知出售
    予簡碧麗之事，惟因嗣後告訴人對價格不滿意，交代陳正昌
    、劉雙喜及被告丁○○要求其出面處理，其始赴告訴人住處
    簽發面額一千九百萬元之本票予告訴人云云。另名被告丁○○則辯稱：因伊有自耕農身分，故被告丙○○與告訴人屢次
    至伊住處拜託伊擔任系爭土地之登記人頭，伊始同意登記為
    系爭土地之所有權人，伊僅單純交付自耕能力證明書等文件
    予被告丙○○，伊不知為何移轉原因登記為買賣，而非信託
    登記。又伊當時僅知被告丙○○以系爭土地向羅文宣貸款二
    百三十餘萬元，事後方獲悉被告丙○○借款金額不僅如此。
    又因告訴人與被告丙○○並未繳納農會貸款本息，農會聲請
    拍賣伊所有之前開三峽土地，伊乃提議將系爭土地出售予簡
    碧麗，經告訴人及被告丙○○同意後，伊才與簡碧麗簽約，
    詎辦理所有權移轉登記之際，告訴人竟反悔認買賣價格過低
    ，而向地政機關提出異議，並要求被告丙○○再給付一千九
    百萬元，始同意移轉，故被告丙○○乃簽發前開本票予告訴
    人，然告訴人又反悔，拒絕撤銷異議，伊於本案整個過程是
    無辜之第三者，基於善意借用自耕農資格予告訴人及被告丙○○使用，孰料竟官司纏身，伊並無使公務員登載不實公文
    書、背信及詐欺犯行云云。
二、經查：
（一）被告丙○○於八十五年七月間，自時任坪林農會理事長之
      被告乙○○處，獲悉系爭土地遭坪林農會聲請台灣台北地
      方法院查封拍賣之訊息後，即與告訴人協議，由二人合資
      標購系爭土地，惟因系爭土地屬農牧用地，須具備自耕農
      身分者始得買受，被告丙○○與告訴人原擬借用被告丁○○之名義投標應買，但因丁○○辦理核發「自耕能力證明
      書」之申請作業趕辦不及，其等乃央請具備自耕農身分，
      且已取得「自耕能力證明書」之被告乙○○，以渠名義參
      與投標，並約定於拍定後信託登記為被告乙○○之名義，
      告訴人為保障彼之權益，且與被告乙○○於同年月二十三
      日簽立協議書為憑，嗣被告丙○○及告訴人分別出資一千
      一百零五萬元及一千六百二十五萬六千元，委由被告乙○○以渠名義得標拍定，於同年十月二十五日領得台灣台北
      地方法院核發之不動產權利移轉證書，被告乙○○並於同
      年十一月十五日登記為系爭土地所有權人等事實，為被告
      丙○○、丁○○所不否認，經核與被告乙○○所述相符，
      並經告訴人指述明確，且有前開協議書附卷可稽（見九十
      一年度他字第三七七四號卷第九至一０頁），應堪認定。
（二）再查被告丙○○及告訴人協議合資投標應買系爭土地之初
      ，原借用丙○○之妻舅即具有自耕農資格之被告丁○○名
      義參與投標，丁○○亦應允同意；然因法院拍賣期日在即
      ，被告丁○○辦理核發「自耕能力證明書」之申請作業趕
      辦不及，被告丙○○與告訴人甲○○乃央請具備自耕農身
      分，且已取得「自耕能力證明書」之被告乙○○以渠名義
      參與投標後，如得標拍定後將系爭土地暫時信託登記為乙○○之名義，已如前述；嗣因被告丙○○之妻舅即被告丁○○亦已取得「自耕能力證明書」，被告丙○○及告訴人
      乃決定將系爭土地變更登記為被告丁○○所有，其等明知
      被告丁○○並無買受系爭土地之事實，仍先徵得被告丁○○同意借名登記為所有權人，再由被告丙○○及告訴人於
      八十五年十一月三十日與被告乙○○簽立協議書，約定將
      系爭土地所有權由被告乙○○移轉並登記為被告丁○○名
      義等情，亦據被告三人自承屬實，並有該紙協議書在卷可
      憑（見九十一年度他字第三七七四號卷第一三至一四頁）
      。嗣被告丙○○經不知情之李祖麟律師之轉介，經由不知
      情之林繼成，再委託不知情之代書賴俊帆辦理系爭土地所
      有權移轉登記予被告丁○○事宜，並由被告丁○○提供農
      地承受人自耕能力證明書及身分證影本等文件予被告丙○○及告訴人，再由被告丙○○將該等文件及被告乙○○所
      提供之印鑑章、身分證影本、印鑑證明等土地所有權移轉
      登記所需相關資料交與林繼成，由林繼成持以委託代書賴
      俊帆填具土地登記申請書及土地買賣所有權移轉契約書，
      於其上蓋用被告乙○○之印鑑，並由被告丁○○用印後，
      連同前開身分證影本、自耕能力證明書、印鑑證明、土地
      所有權狀正本等文件，一併由賴俊帆代為持向台北縣瑞芳
      地政事務所辦理系爭土地買賣所有權移轉登記，由該地政
      機關承辦人員將系爭土地以買賣為原因移轉登記為被告丁○○所有等事實，迭據被告三人供述明確，並經證人李祖
      麟及賴俊帆於偵查、證人林繼成於偵查及本院審理時分別
      證述屬實（見九十二年度他字第三四三號卷第三三至三四
      頁、九十二年度偵字第一五一五五號卷第九三至九四頁、
      第一０一至一０二頁、原審卷第三０五頁至第三０八頁）
      ，復有土地登記謄本、土地登記申請書、土地買賣所有權
      移轉契約書、農地承受人自耕能力證明書、印鑑證明、土
      地所有權狀及身分證影本等件在卷足參（見九十一年度他
      字第三七七四號卷第一六至四三頁、九十二年度偵字第一
      五一五五號卷第三九至四０、五五至七七頁）。是被告丙○○、丁○○及告訴人間確有基於使公務員登載不實事項
      於職務上所掌公文書之犯意聯絡，明知被告丁○○並無向
      被告乙○○買受系爭土地之事實，仍由被告丁○○提供資
      料予被告丙○○及告訴人，交由代書持向地政機關代為辦
      理系爭土地買賣所有權移轉登記事宜，亦堪認定。
（三）被告丙○○雖辯稱：登記事宜皆委託李祖麟律師辦理，其
      不知為何以買賣為移轉登記之原因云云；被告丁○○亦辯
      以：伊僅單純提供自耕能力證明書等文件予被告丙○○，
      就移轉原因登記為買賣乙事亦不知情云云。惟查：證人林
      繼成於偵查及原審審理時證稱：渠經由李祖麟律師介紹而
      結識被告丙○○，由被告丙○○委託渠辦理系爭土地移轉
      登記予被告丁○○事宜，所需相關資料皆係由被告丙○○
      交付與伊，被告丙○○僅交代變更登記名義人，將土地移
      轉予被告丁○○，並未特別提及以信託方式辦理登記，且
      依渠執業經驗，如當事人欲以信託方式登記，亦不會特別
      向渠表明，當事人倘未特別交代原因，渠即以買賣原因辦
      理登記，渠不知系爭土地權利人內部約定情形等語（見九
      十二年度偵字第一五一五五號卷第一０一至一０二頁、原
      審卷第三０七頁至第三０八頁），足見被告丙○○委託代
      書辦理所有權移轉登記並交付相關資料時，並未告以其與
      告訴人及被告丁○○間就系爭土地存有信託關係，應本於
      此信託事實辦理登記，猶任令代書以買賣為原因向地政機
      關辦理系爭土地由被告乙○○買賣移轉登記為被告丁○○
      所有，被告丙○○就此不動產所有權以買賣為原因移轉登
      記予丁○○乙節，自難諉稱不知。被告丙○○及丁○○雖
      另辯稱：信託法於本案系爭土地自被告乙○○移轉登記至
      被告丁○○名下前之八十五年一月二十六日，方經總統以
      (85)華總字第8500017250號令公布施行，距本案辦理移轉
      變更登記之時間不滿一年，依被告丙○○、丁○○之教育
      以及智識程度，尚難苛求其等能完全瞭解信託登記之實質
      意義云云。但查被告等人辦理系爭土地移轉登記之際，雖
      信託法甫經公布生效不久，但依據一般社會大眾之經驗均
      知，不動產之移轉登記原因有諸種，但以買賣移轉登記為
      大宗，被告丙○○、丁○○為智慮健全之成年人，當明瞭
      知悉至此，苟並無使公務員登載不實之主觀犯意，當會慎
      重其事，斷無可能容任無利害關係之李祖麟律師或林繼成
      代書任憑己意辦理是項登記事宜，應無疑義。再依土地登
      記申請書及土地買賣所有權移轉契約書以觀，被告丁○○
      已於勾選買賣為登記原因之土地登記申請書之「權利人」
      欄下蓋用印章，並於土地買賣所有權移轉契約書之「承買
      人」項下用印（見九十二年度偵字第一五一五五號卷第三
      九至四０頁、第五五至五八頁），自堪認被告丁○○就系
      爭土地以買賣為原因移轉登記為伊所有乙事亦有所悉。基
      此，被告丙○○、丁○○以上所辯，並不足採。
（四）至告訴人雖指稱：系爭土地本應信託登記予被告丁○○，
      然被告丙○○等人卻在彼不知情下，以買賣為原因移轉登
      記為被告丁○○所有云云。經查被告丙○○及告訴人協議
      合資投標應買系爭土地之初，原借用丙○○之妻舅即具有
      自耕農資格之被告丁○○名義參與投標，丁○○亦應允同
      意；然因法院拍賣期日在即，被告丁○○辦理核發「自耕
      能力證明書」之申請作業趕辦不及，被告丙○○與告訴人
      甲○○乃央請具備自耕農身分，且已取得「自耕能力證明
      書」之被告乙○○以渠名義參與投標後，如得標拍定後將
      系爭土地暫時信託登記為乙○○之名義，已如前述。次查
      被告三人一致辯稱：系爭土地移轉登記予被告丁○○，係
      由被告丙○○與告訴人二人共同負責辦理等語；茲查告訴
      人既以鉅額款項與被告丙○○合資購得系爭土地，則系爭
      土地究以何種原因登記為被告丁○○所有，對告訴人之權
      益至關重大，衡情告訴人理應有所知悉，實無就系爭土地
      所有權以買賣移轉登記予被告丁○○乙事全然不知，而任
      令被告丙○○等人為買賣登記之可能。況告訴人於原審審
      理時證稱：伊當時欲將土地售予他人，其後申請謄本，方
      知悉設定抵押之事等語（見原審卷第一六七頁正面）；但
      彼其後復自承於九十年三月間得知系爭土地遭被告丙○○
      抵押借款乙事（見原審卷第二二六頁所附告訴人九十四年
      一月二十一日刑事告訴理由狀附表）。依上說明，則衡情
      告訴人於九十年三月間請領土地登記謄本後，應已知悉系
      爭土地以買賣為原因移轉登記為被告丁○○所有乙事，至
      為顯然；惟彼竟遲未向被告丙○○等人表示反對之意思，
      或向地政機關提出異議，主張自身權利，益證彼早已知悉
      並同意以買賣為移轉登記原因至明。徵以彼於應允共同出
      資與被告丙○○共同投標應買系爭土地之際，原即計畫以
      被告丁○○之名義應買，僅因法院拍賣期日在即，被告丁○○辦理核發「自耕能力證明書」之申請作業趕辦不及，
      告訴人甲○○與被告丙○○乃央請具備自耕農身分，且已
      取得「自耕能力證明書」之被告乙○○以渠名義參與投標
      ，已如前述，即此嗣後因丁○○已取得主管機關所核發之
      「自耕能力證明書」，彼等遂依照原先協議內容，將系爭
      土地移轉登記至被告丁○○名下，告訴人甲○○就此尚難
      委為不知情。從而彼確有與被告丙○○及丁○○共同使公
      務員將系爭土地所有權以買賣為原因移轉登記予被告丁○○之不實事項，登載於職務上所掌之土地登記簿等公文書
      之犯行，堪以認定。彼所稱不知情系爭土地移轉登記至被
      告丁○○名下云云，殊難採信。
（五）又查被告丙○○提供系爭土地向坪林農會抵押貸款九百萬
      元後，復因經濟困窘，為以系爭土地設定抵押權向羅文宣
      借款，竟未經告訴人同意，利用被告丁○○為系爭土地所
      有權人之名義，由被告丁○○提供印鑑證明等設定抵押權
      所需相關資料予被告丙○○後，被告丙○○復私自向羅文
      宣佯稱系爭土地乃其所購得，登記為被告丁○○所有云云
      ，並以被告丁○○為債務人名義，提供系爭土地為羅文宣
      設定本金最高限額一千萬元之抵押權，致羅文宣誤信系爭
      土地實際上屬被告丙○○一人所有，登記為被告丁○○名
      義，而陸續借貸達八百萬元之款項予被告丙○○等情，業
      據告訴人指述綦詳，並經證人羅文宣於原審審理時證述屬
      實（見原審卷第二三四頁至第二三八頁），且有卷附土地
      登記謄本、土地登記申請書及抵押權設定契約書等件可憑
      （見他字卷第一六至四三頁、偵查卷第一五一五五號卷第
      一三二至一三七頁），被告丙○○確有利用前揭方式向羅
      文宣詐取借款，並與被告丁○○共同對告訴人背信之犯行
      至明。被告丙○○雖辯以：告訴人有同意其向羅文宣抵押
      借款，且其於設定抵押時，有將系爭土地乃其與告訴人所
      共有及其借款不得超過公告地價二分之一等節告知羅文宣
      云云，被告丁○○則以：向羅文宣借款部分，伊僅知有借
      二百三十餘萬元，其餘部分伊不知情，伊在借款前有將被
      告丙○○要借二胎二百三十餘萬元之事通知告訴人，經告
      訴人同意，但表示日後不得再借，伊事後才知被告丙○○
      又有再借云云。經查：
    1.被告丙○○雖於本院訊問及審理時均辯稱：其有將要向羅
      文宣借款之事告知告訴人，但至於要借多少錢，其沒有說
      云云，且陳稱：其是陸續向羅文宣借錢，總計借得八百萬
      元云云。然查：被告丙○○於偵查時自承：告訴人有同意
      其向農會貸款九百萬元，但其向羅文宣借款部分，告訴人
      及被告丁○○均不知情，其係事後才告知告訴人等語（見
      他字卷第一一頁反面、第二四頁反面）；於原審審理時復
      供承：其與告訴人合資買地時，其並無資力，告訴人告以
      得向農會貸款，其後告訴人始終不願出售系爭土地，其因
      利息負擔很重，又投資蘭花生意，急需資金，其乃向告訴
      人表示要以土地再借款，告訴人同意，但表示不得超過公
      告地價二分之一，其之後即向羅文宣借款，告訴人當時並
      不知其向何人借款，嗣後其無法支付利息，才告知告訴人
      其係向羅文宣借款，有設定抵押之事。告訴人及被告丁○○均不知其向羅文宣借款金額為何，其當時係向被告丁○○表示約借二百餘萬元，然伊之後陸續又再向羅文宣借款
      等語（見原審卷第一六一頁至第一六二頁、第二一二頁反
      面至第二一三頁正面）。被告丁○○於偵查及原審審理時
      亦供承：告訴人有同意向農會借款，告訴人稱借九百萬沒
      關係，再多就不行。嗣後伊等又用土地向羅文宣借款，伊
      僅知道有借二百三十餘萬元，其餘部分伊不知情，伊在借
      款前有將被告丙○○要借二胎二百三十餘萬元之事通知告
      訴人，告訴人同意，但表示日後不得再借。伊事後才知被
      告丙○○又有再借，伊和告訴人均不知被告丙○○事後再
      借款部分等語（見他字卷第九頁、原審卷第三一三頁正面
      ），是依其等二人前揭所述，告訴人就渠等以系爭土地設
      定一千萬元之第二順位抵押權向羅文宣借款八百萬元乙節
      ，事前既不知情，自無同意可言。況其等所辯告訴人有同
      意以系爭土地設定第二順位抵押權向他人借款乙節，徵以
      被告丙○○亦自承其要向羅文宣借貸多少錢以及設定若干
      額度之抵押權之事，其並沒有告知告訴人，有如前述，因
      此縱令被告丙○○上開所稱有將要借錢之事告知告訴人云
      云屬實，充其量亦僅足證明告訴人同意以系爭土地再設定
      抵押借款二百三十餘萬元，並未同意被告丙○○得以系爭
      土地為羅文宣設定本金最高限額一千萬元之抵押權，向羅
      文宣借得高達八百萬元之款項。又查因當時告訴人雖共同
      出資購買系爭土地，但因系爭土地暫時仍登記在被告丁○○之名下，而被告丁○○為被告丙○○之妻舅，此為被告
      丙○○、丁○○供承不諱；既告訴人並未取得系爭土地之
      登記，且被告丙○○乃將系爭土地全數設定一千萬元額度
      之抵押予羅文宣借款八百萬元，加上之前另向坪林農會之
      借款九百萬元，因此設定一千一百萬元之抵押予該農會，
      先後二次借款及所設定抵押額度甚高，遠超過一般常人所
      能清償負擔之範圍，且告訴人對被告丙○○資力不佳之事
      知之甚詳，衡情告訴人殊不可能將出資金額龐大之該項投
      資案視如兒戲，輕率同意被告得陸續向羅文宣借款，致彼
      共同出資購買之系爭土地遭拍賣償債至明。是被告丙○○
      及丁○○所辯告訴人同意伊等向羅文宣抵押借款八百萬元
      云云，顯屬無據。
    2.又被告丙○○及丁○○一再辯稱：告訴人同意其等在系爭
      土地公告地價二分之一範圍內，得以系爭土地設定第二順
      位抵押借款乙節。惟查證人乙○○供稱：系爭土地公告地
      價約三千餘萬元（見原審卷第三一四頁反面），而被告丙○○以系爭土地設定第一、二順位抵押權借款金額高達一
      千七百萬元，第一、二順位抵押權所擔保之本金最高限額
      合計亦達二千一百萬元，均已超過被告丙○○依實際出資
      比例就系爭土地應有之權利，遑論若扣除強制執行之程序
      費用等必要支出後，告訴人斷不可能如數取回當初出資之
      款項。衡諸常情，出資較多之告訴人在被告丙○○已向農
      會設定本金最高限額一千一百萬元之抵押權而貸得九百萬
      元款項後，實無可能同意被告丙○○再以系爭土地設定一
      千萬元之本金最高限額抵押權，向羅文宣借得八百萬元，
      而享有超出其出資範圍之權利。是被告丙○○及丁○○此
      部分所辯，亦不足採。被告丙○○及丁○○明知被告丁○○係受告訴人之委託，登記為系爭土地之所有權人，竟利
      用被告丁○○為系爭土地所有權人之名義，提供系爭土地
      為羅文宣設定本金最高限額一千萬元之第二順位抵押權，
      且被告丙○○係以向羅文宣佯稱系爭土地乃其所購得，登
      記為被告丁○○所有云云，使羅文宣同意抵押借款八百萬
      元，被告丙○○確有對羅文宣施用詐術，並與被告丁○○
      共同違背被告丁○○受告訴人委託擔任系爭土地所有權人
      任務之背信犯行，洵堪認定。
（六）再查被告丙○○先後向坪林農會及羅文宣借得前開款項後
      ，因無力償還貸款本息，恐系爭土地遭債權人聲請拍賣，
      不得已乃於九十年間將前開向羅文宣抵押借款乙事告知告
      訴人，並於同年三月十四日邀同被告丁○○為見證人，出
      具土地權利拋棄書，交予告訴人收執，同意放棄其就系爭
      土地之應有部分權利，交由告訴人全權行使。而告訴人因
      恐系爭土地遭坪林農會聲請拍賣，乃於取得該權利拋棄書
      後，代被告丙○○向坪林農會清償前開貸款自八十七年九
      月二十日起至九十年八月二十日止之利息及訴訟費用共計
      二百四十五萬五千一百七十九元等事實，為被告丙○○於
      原審及本院審理時自承在卷（見原審卷第三一三頁正面本
      院卷第四五頁），核與告訴人指訴情節相符，並有土地權
      利拋棄書及借款繳息證明附卷可參（見他字卷第四四頁、
      第一三頁），亦堪認定。
（七）至被告丁○○及丙○○所辯：被告丙○○書立前揭權利拋
      棄書後，因未繼續按期向坪林農會繳納前開貸款本息，坪
      林農會乃向法院聲請查封拍賣被告丁○○所有上開三峽土
      地，被告丁○○為免自有土地遭拍定，乃徵得告訴人同意
      ，委託陳正昌介紹羅文宣購買系爭土地乙節，業據證人陳
      正昌於原審審理時證述屬實（見原審卷第一０四頁至第一
      二一頁）。故被告丁○○及丙○○雖已獲告訴人同意，委
      託陳正昌介紹羅文宣購買系爭土地，惟查：
    1.被告丁○○於九十一年四月八日將系爭土地以二千一百十
      七萬三千五百四十一元之價格，出售予羅文宣，而由羅文
      宣以配偶簡碧麗之名義，與被告丁○○簽立土地買賣契約
      書，約定買賣價金以被告丙○○積欠羅文宣之借款本息合
      計一千一百六十萬元及羅文宣代被告丙○○清償前開坪林
      農會之貸款本金九百萬元暨利息債務五十七萬三千五百四
      十一元作為抵償。被告丁○○及簡碧麗並於同日與坪林農
      會簽立協議書，約定由被告丁○○移轉系爭土地予簡碧麗
      ，由簡碧麗辦妥前開被告丙○○積欠坪林農會之貸款本息
      債務承擔後，坪林農會即撤回對被告丁○○所有前開土地
      之強制執行，並免除被告丁○○之保證責任，此為被告丁○○及丙○○所不否認，並經證人羅文宣於原審審理時證
      述屬實（見原審卷第二三六頁反面），且有土地買賣契約
      書及協議書附卷可稽（見他字卷第三七至三九頁）。嗣被
      告丁○○委託代書李中央代為向瑞芳地政事務所申請辦理
      系爭土地所有權移轉登記予簡碧麗時，告訴人旋向該地政
      事務所提出異議，並經該所於同年五月間駁回該登記申請
      案件後，被告丙○○及丁○○因恐系爭土地所有權未能移
      轉登記予簡碧麗，乃於同年月二十四日同赴告訴人住處，
      由被告丙○○當場簽發到期日為九十三年五月二十四日、
      面額為一千九百萬元之本票一紙，交予告訴人收執，同時
      央求告訴人向台北縣瑞芳地政事務所撤銷前開異議；惟告
      訴人因恐自身權益未獲保障，故未依被告丙○○及丁○○
      所請撤銷異議等情，亦據證人陳正昌於原審審理時證稱：
      伊認為被告丙○○與告訴人間之債務要說清楚，被告丙○○及告訴人都說好，其有就被告丁○○與簡碧麗間買賣之
      事詢問告訴人，告訴人說好，賣一賣，看被告丙○○欠他
      多少錢，處理就好。而系爭土地之售價係買主決定，伊在
      介紹後、簽約前有將此售價告知告訴人。之後被告丙○○
      找伊、告訴人找劉雙喜互算金額，但在要開票前一日，因
      告訴人認售價太便宜，故向地政事務所提出異議稱土地為
      其所有，不能出售。之後被告丙○○出面，與告訴人就被
      告丙○○之欠款互算金額後，告訴人之子即填妥本票，由
      被告丙○○簽名，但須過戶予簡碧麗，該紙本票才會成立
      ，然告訴人取得本票後，即不出面，亦未撤銷異議等語（
      見原審卷第一０四頁至第一二一頁）。證人劉雙喜於原審
      審理時亦證述：約在三年前（即九十一年間）某日，告訴
      人向伊表示系爭土地為其所有，其欲出售，要求伊介紹買
      主，伊告以土地名義人似乎並非告訴人，告訴人即表示因
      買農地需自耕農身分，故系爭土地乃其與被告丙○○一起
      借他人名義購買，且被告丙○○有向農會抵押借款，伊已
      幫被告丙○○繳納利息，如不繳納，農會將拍賣土地等語
      ，伊聞言，乃要求告訴人調謄本查看，發現所有權人並非
      告訴人，且土地有抵押借款，伊就不敢幫告訴人介紹買主
      。之後告訴人與被告丙○○相約在告訴人住處談判土地之
      事，當時有伊、告訴人及其子、代書、陳正昌、被告丙○○及丁○○在場，被告丙○○表示沒錢，告訴人則稱其與
      被告丙○○都可以賣土地，再處理被告丙○○尚須給付多
      少錢予告訴人，伊等乃當和事佬，當場談妥條件，要求被
      告丙○○開立本票予告訴人，作為土地給被告丙○○出售
      之擔保，惟條件是告訴人取得本票後，須將土地交由被告
      丙○○處理，並配合被告丙○○出售土地及向地政事務所
      撤銷異議，但告訴人取得本票後即不出面，亦未將相關物
      品交與被告丙○○，故被告丙○○無法處理土地等語明確
      （見原審卷第二六六頁正面至第二六七頁反面），並有本
      票在卷可憑（見他字卷第六一頁）。被告丁○○於原審審
      理時亦供稱：系爭土地買賣係伊及被告丙○○與告訴人談
      ，過程中並未提到買賣價金，因當時法院第三標僅剩二千
      餘萬元，告訴人表示如他有找到人買，價錢較高，伊就可
      多分一些等語（見原審卷第三一０頁）。凡此足證被告丁○○及丙○○雖九十一年四月八日將系爭土地以有獲告訴
      人同意委託陳正昌洽談出售系爭土地予羅文宣事宜，然渠
      等二人於告訴人就系爭土地之售價及價金給付方式等交易
      條件尚未表示同意之前，竟擅自將系爭土地以前揭交易條
      件出售予羅文宣，對告訴人顯有背信犯行至明。所辯出售
      土地予羅文宣業經告訴人同意云云，殊不足採。
    2.再查被告丁○○及丙○○明知告訴人係系爭土地之共同出
      資者，為系爭土地實際所有權人之一，竟故意隱匿而未向
      羅文宣表明，致羅文宣陷於錯誤，誤信系爭土地實際上屬
      被告丙○○所有，但登記為被告丁○○名義，而依前開買
      賣契約，代被告丙○○及丁○○清償八十餘萬元予坪林農
      會，作為購買系爭土地之條件，此亦經證人羅文宣於原審
      審理時證述屬實（見原審卷第二三四頁至第二三六頁），
      被告丁○○及丙○○確有共同基於意圖為自己不法所有之
      犯意聯絡，施用詐術使羅文宣陷於錯誤，而依買賣契約代
      被告丙○○及丁○○向坪林農會清償欠款之詐欺犯行，亦
      堪認定。
    3.至被告丙○○辯稱：其事前不知被告丁○○出售系爭土地
      予簡碧麗，亦未參與此事云云。查依被告丁○○及證人陳
      正昌所述，被告丙○○就出售系爭土地予簡碧麗乙事早已
      知情，亦有與告訴人洽談出售土地之事（見原審卷第一０
      四頁至第一二一頁、第三一０頁至第三一一頁），且前揭
      買賣契約明定價金以被告丙○○積欠羅文宣之借款本息及
      羅文宣代被告丙○○清償前開坪林農會之貸款本息作為抵
      償，益證被告丙○○與丁○○就出售系爭土地予羅文宣而
      對告訴人背信及詐欺羅文宣有犯意聯絡及行為分擔。被告
      丙○○辯稱就買賣不知情亦未參與云云，顯屬事後卸責之
      詞，不足採信。
（八）綜上所述，本件事證明確，被告丙○○及丁○○犯行均堪
      認定，應予依法論科。
三、核被告丙○○及丁○○以不實之買賣事項，向地政機關申請
    辦理系爭土地所有權移轉登記予被告丁○○之所為，係犯刑
    法第二百十四條之使公務員登載不實公文書罪。其等未經告
    訴人同意，提供系爭土地為羅文宣設定本金最高限額一千萬
    元之抵押權，陸續向羅文宣借款達八百萬元之所為，係犯同
    法第三百四十二條第一項之背信罪。另被告丙○○向羅文宣
    佯稱系爭土地乃其所購得，登記為被告丁○○所有云云，並
    設定抵押權予羅文宣，使羅文宣陷於錯誤而交付借款之所為
    ，則係犯同法第三百三十九條第一項之詐欺取財罪。又被告
    丁○○及丙○○於交易條件未獲告訴人同意前，隱匿告訴人
    為實際所有權人之事實，擅自將系爭土地作價出售予羅文宣
    ，使羅文宣陷於錯誤，而依買賣契約代被告丁○○及丙○○
    向農會清償欠款之所為，係犯同法第三百三十九條第一項之
    詐欺取財及第三百四十二條第一項之背信罪。其等利用不知
    情之代書賴俊帆持相關文件向地政機關辦理系爭土地所有權
    移轉登記予被告丁○○，使承辦公務員將不實之買賣事項登
    載於其職務上所掌之公文書，為間接正犯。又其等與告訴人
    間就前揭使公務員登載不實公文書犯行，及其等二人間就上
    開未經告訴人同意，以系爭土地為羅文宣設定抵押借款之背
    信，暨將系爭土地出售予羅文宣以詐取財物之背信及詐欺犯
    行，皆有犯意聯絡及行為分擔，至關於背信部分，被告丙○○雖不具特定關係，惟依同法第三十一條第一項規定，仍成
    立共同正犯。又被告丙○○先後二次背信及詐欺、被告丁○○先後二次背信犯行，均時間緊接，所犯皆係構成要件相同
    之罪名，顯均係基於概括犯意為之，依同法第五十六條連續
    犯之規定，各以一罪論，並均加重其刑。被告丙○○以一行
    為同時對告訴人背信及向羅文宣詐取財物，而觸犯二構成要
    件不同之罪名，為想像競合犯，依同法第五十五條規定，應
    從一重之詐欺取財罪論處。至被告丁○○以一出售土地行為
    ，同時對告訴人背信及向羅文宣詐得財物，而觸犯二構成要
    件不同之罪名，亦應依同法第五十五條想像競合犯之規定，
    從一重之背信罪論處。又被告丙○○所犯使公務員登載不實
    公文書及連續詐欺取財二罪間，有方法結果之牽連關係，依
    同法第五十五條之規定，應從一重之連續詐欺取財罪論處。
    至被告丁○○所犯使公務員登載不實公文書及連續背信二罪
    間，亦有方法結果之牽連關係，應依同法第五十五條規定，
    從一重之連續背信罪論處。公訴人起訴事實雖未敘及被告丙○○及丁○○共同基於意圖為自己及第三人不法利益之犯意
    聯絡，未經告訴人同意，利用被告丁○○為系爭土地所有權
    人之名義，違背被告丁○○之任務，由被告丁○○提供印鑑
    證明等設定抵押權所需相關資料予被告丙○○，以系爭土地
    為羅文宣設定抵押權，致生損害於告訴人財產之犯行，然此
    部分事實與本案起訴經論罪部分，係連續犯之裁判上一罪關
    係，為起訴效力之所及，業經公訴人於原審審理時當庭陳明
    補充在卷（見原審卷第三一五頁反面至第三一六頁正面），
    本院自得併予審究。
四、公訴意旨另以：被告丙○○、丁○○與乙○○（應為無罪之
    諭知，詳如後述）共同意圖為自己或第三人不法之利益，或
    損害本人之利益，先由被告乙○○向告訴人佯稱其將卸任坪
    林農會理事長乙職，屆時恐將喪失自耕農身分，使告訴人與
    被告丙○○及乙○○簽立協議書，同意將系爭土地自被告乙○○移轉所有權並信託登記為被告丁○○名義，進而由被告
    乙○○及丙○○委託代書將系爭土地以買賣而非信託為原因
    ，移轉登記為被告丁○○所有，因認被告丙○○及丁○○此
    部分所為涉犯刑法第三百四十二條第一項之背信罪嫌云云。
    訊據被告丙○○、丁○○固坦承被告丙○○及乙○○有與告
    訴人簽立協議書，約定將系爭土地所有權移轉並信託登記為
    被告丁○○名義之事實，惟均堅決否認有前開背信犯行，被
    告丙○○辯稱：當時係因被告丁○○之自耕能力證明書趕辦
    不及，乃先行商請被告乙○○以其名義向法院標購系爭土地
    並借名登記，嗣被告丁○○取得自耕能力證明後，即移轉登
    記為被告丁○○名義等語，被告丁○○辯稱：因伊有自耕農
    資格，故被告丙○○及告訴人屢次請求伊借名登記，伊才同
    意給彼等二人過戶，當時由彼等二人一起來拿自耕能力證明
    書，伊就交與被告丙○○等語。查如前述，告訴人知悉並同
    意將系爭土地所有權以買賣為原因移轉登記予被告丁○○，
    且被告乙○○僅係依告訴人及被告丙○○所請，提供移轉所
    有權登記所需相關文件及印鑑，至移轉登記予被告丁○○及
    其移轉登記之方式，均由被告丙○○及告訴人決定，而與被
    告乙○○無涉，有如前述。被告乙○○既無向告訴人佯稱其
    將卸任坪林農會理事長乙職，屆時恐將喪失自耕農身分，使
    告訴人同意將系爭土地自被告乙○○移轉登記為被告丁○○
    所有，則被告丙○○及丁○○自無與被告乙○○共同為此部
    分背信犯行可言，不得逕以該罪名相繩。此外，復查無其他
    積極證據足資證明被告丙○○及丁○○有此部分背信犯行，
    尚難僅憑告訴人之指訴，即據以推論被告丙○○及丁○○就
    此部分背信有犯意聯絡及行為分擔。本件不能證明被告丙○○及丁○○犯此部分罪行，惟公訴意旨認此部分與本案起訴
    經論罪之被告丙○○及丁○○使公務員登載不實公文書部分
    ，有牽連犯之裁判上一罪關係，爰不另為無罪之諭知。
五、公訴意旨又以：被告三人利用告訴人對被告丙○○之信任，
    未經告訴人同意，由被告丙○○邀同被告丁○○為連帶保證
    人，向坪林農會貸款九百萬元，並提供系爭土地為坪林農會
    設定本金最高限額一千一百萬元之抵押權，因認被告丙○○
    及丁○○此部分所為亦涉犯刑法第三百四十二條第一項之背
    信罪嫌云云。惟查被告丙○○、丁○○及乙○○均堅決否認
    犯行。經查被告丙○○於系爭土地所有權移轉登記予被告丁○○後，因需款孔急，乃徵得告訴人同意，於八十六年一月
    十三日邀同被告丁○○為連帶保證人，向坪林農會貸款九百
    萬元，並提供系爭土地為坪林農會設定本金最高限額一千一
    百萬元之抵押權，而於同年月十五日完成第一順位之抵押權
    登記乙節，業據被告乙○○於原審審理時證稱：被告丙○○
    及丁○○前往坪林農會辦理貸款當日，告訴人亦有同行，而
    系爭土地公告地價達三千餘萬元，農會貸款需以八折計，故
    借款人原可貸得二千餘萬元，惟因告訴人表示被告丙○○出
    資一千一百餘萬元，告訴人出資更多，故斟酌彼等之權益，
    在被告丙○○出資額度內予以核貸九百萬元等語明確（見原
    審卷第一九五頁），並經證人林美枝及林春麗於原審審理時
    證稱屬實（見原審卷第一九０頁、第一九三頁），參以證人
    即時任坪林農會放款經辦而受理系爭土地貸款事宜之戊○○
    於原審九十四年元月四日審理時證稱：貸款當時有三、四人
    一同前來，伊僅能確認被告丙○○及丁○○在場，其他人因
    與貸款無關，故伊無法確認，且時間已久，亦無法確定有無
    見過告訴人等語（見原審卷第一六八頁），嗣於原審同年四
    月二十七日審理時復證稱：伊平日有收集客戶交付之名片之
    習慣，故伊於前次到庭作證後回去查，才發現伊持有告訴人
    之名片，經伊回想後確定告訴人有到過伊辦公室，當初辦理
    貸款過程中，係被告丙○○及丁○○二人前來接洽，告訴人
    應係簽約當日才出現，此外伊並未見過告訴人，又簽約當日
    有一人交付告訴人名片與伊，伊不能確定係何人，但絕非被
    告丙○○及丁○○所交付，伊亦無被告丙○○及丁○○之名
    片，伊確定當時有拿到告訴人之名片，正常情況下應係名片
    當事人才會交付名片與伊，然時間已久，伊不確定是否告訴
    人所交付，但伊如有見過告訴人，應僅該次貸款案件而已，
    其他時間應無與告訴人接洽等語（見原審卷第二八六頁反面
    至第二八七頁）。告訴人雖以：證人戊○○所持前開名片，
    雖係伊所有，然為被告丙○○帶同伊前往農會清償貸款時，
    由伊交與農會林姓總幹事云云，惟證人戊○○否認該紙名片
    係農會總幹事所交付，且其與告訴人素不相識，亦無怨隙，
    應無故意為不利於告訴人之證詞之理，是其前揭證述，應屬
    可採，尚難僅憑告訴人此部分指訴，遽為不利於被告之認定
    。且查戊○○證人又於本院審理時結證稱：伊本來並不認識
    告訴人甲○○，是去原審開庭應訊作證時，告訴人向前向伊
    打招呼，開完庭後其回去找資料，在執行卷宗袋內找到告訴
    人之名片，伊不記得拿到告訴人名片之實際時間，但伊印象
    上之前只與告訴人見過一次面而已，就是本案辦貸款那一次
    ，之前及之後都沒看過告訴人等語（見本院卷第七二頁至第
    七三頁）。依證人戊○○前揭所述，衡諸常情，已足認告訴
    人確有與被告丙○○及丁○○共同前往坪林農會辦理抵押貸
    款事宜無疑。告訴人雖指稱伊於丙○○等擅自辦理貸款後方
    與證人戊○○見面，戊○○所提出作為證據之伊之名片乃於
    見面當時才經由總幹事拿給戊○○，此可由名片上所書寫之
    「0918─426892」行動電話號碼查知戊○○取得名片之時間
    云云；然經本院向台灣大哥大公司查詢，該公司函覆本院稱
    ：「查無此基本資料」云云（見本院卷第五十五頁至第五十
    六頁）。此外，復有土地登記謄本、一般放款申請書、質押
    借據、授信約定書、土地抵押權設定契約書、他項權利證明
    書、土地登記申請書、抵押權設定契約書等件在卷可稽（見
    他字卷第一六至四三頁、偵查卷第一二０至一二七頁、第一
    四二至一四七頁）。被告丙○○確有經告訴人同意，而邀同
    被告丁○○為連帶保證人，並提供系爭土地為坪林農會設定
    第一順位抵押權，向坪林農會貸款九百萬元，堪以認定。從
    而，被告丁○○自無對告訴人違背任務之犯行。至被告丙○○既未受告訴人委託處理事務，核與背信罪之構成要件有間
    ，亦不得以該罪相繩。惟公訴意旨認此部分與本案起訴經論
    罪之背信部分，有連續犯之裁判上一罪關係，爰不另為無罪
    之諭知。
六、至公訴意旨以：被告丙○○向羅文宣佯稱系爭土地乃其與被
    告丁○○所共有云云，並以被告丁○○為債務人，提供系爭
    土地為羅文宣設定第二順位抵押權，使羅文宣陷於錯誤，交
    付款項予被告丙○○，因認被告丁○○此部分所為涉犯刑法
    第三百三十九條第一項之詐欺取財罪嫌云云。然查被告丁○○僅係同意借用名義之「人頭」，已如前述，且乃被告丙○○因個人經濟困窘向羅文宣告急借款，已如前述，被告丁○○就此項借貸，並無利害關係，且稱伊僅係將印鑑證明等資
    料交予被告丙○○辦理設定抵押權予羅文宣事宜，於被告丙○○向羅文宣借款當時並未在場，亦無向羅文宣佯稱系爭土
    地乃其與被告丙○○所共有云云，而證人羅文宣且證稱：是
    丙○○與伊兒子前去向渠借錢，當時並說該土地登記在丁○○名下，渠有去地政事務所查證無誤，且要求丙○○找丁○○應在丙○○所簽發之支票上背書等情，此並據羅文宣證述
    在卷（見原審卷第二三五頁至第二三六頁）。因此自不得因
    被告丁○○經登記為系爭土地之所有權人，且提供相關資料
    辦理將系爭土地抵押設定予羅文宣，逕以該罪名相繩。此外
    ，復查無其他積極證據足資證明被告丁○○有與被告丙○○
    共同為此部分詐欺犯行，本件不能證明被告丁○○犯此部分
    罪行，惟公訴意旨認此部分與本案起訴經論罪之詐欺部分，
    有連續犯之裁判上一罪關係，爰不另為無罪之諭知，附此敘
    明。
七、綜上，本件原審經詳查後，認定被告丙○○、丁○○應成立
    上開罪名。並審酌被告丙○○及丁○○為達向羅文宣借款之
    目的，竟利用系爭土地登記名義人與實際權利人不符之機會
    ，違背告訴人委託被告丁○○登記為所有權人之任務，未經
    告訴人同意，以系爭土地設定抵押權予羅文宣，由被告丙○○向羅文宣詐得高額借款後，復為解決被告丙○○所積欠之
    龐大債務，由被告丙○○及丁○○共同將系爭土地擅自作價
    出售予羅文宣，對告訴人及羅文宣之權益危害甚鉅，犯後猶
    飾詞卸責，否認犯行，且迄未與告訴人達成和解並賠償損失
    等一切情狀，分別量處被告丙○○有期徒刑六月、被告丁○○有期徒刑四月，並均諭知易科罰金之折算標準。經核原審
    以上認事用法均無違誤，量刑亦稱允恰。檢察官循告訴人請
    求，提起上訴指摘原審量刑過輕云云，為無理由，應予駁回
    。
貳、被告乙○○無罪部分：
一、公訴意旨略以：被告乙○○於系爭土地以渠名義拍定並登記
    為渠所有後，竟與被告丙○○及丁○○共同基於意圖為自己
    或第三人不法之利益，或損害本人之利益，先由被告乙○○
    向告訴人佯稱其將卸任坪林農會理事長乙職，屆時恐將喪失
    自耕農身分，使告訴人與被告丙○○及乙○○簽立協議書，
    同意將系爭土地自被告乙○○移轉所有權並信託登記為被告
    丁○○名義，進而由被告乙○○及丙○○經由李祖麟律師介
    紹，委託不知情之代書林繼成將系爭土地以買賣而非信託之
    原因，移轉登記為被告丁○○所有，使瑞芳地政事務所承辦
    公務員陷於錯誤，將該不實事項登載於職務上所掌之土地登
    記簿，足以生損害於告訴人及地政機關對土地登記管理之正
    確性。被告三人復利用告訴人對被告丙○○之信任，未經告
    訴人同意，由被告丙○○邀同被告丁○○為連帶保證人，向
    時由被告乙○○擔任理事長之坪林農會貸款九百萬元，並提
    供系爭土地為坪林農會設定本金最高限額一千一百萬元之抵
    押權，因認被告乙○○此部分所為涉犯刑法第二百十四條之
    使公務員登載不實公文書及第三百四十二條第一項之背信罪
    嫌云云。
二、按犯罪事實應依證據認定之，無證據不得認定犯罪事實。又
    不能證明被告犯罪者，應諭知無罪之判決，刑事訴訟法第一
    百五十四條第二項、第三百零一條第一項分別定有明文。又
    事實之認定，應憑證據，如未能發現相當證據，或證據不足
    以證明，自不能以推測或擬制之方法，以為裁判基礎。再認
    定不利於被告之事實，須依積極證據，苟積極證據不足為不
    利於被告事實之認定時，即應為有利於被告之認定，更不必
    有何有利之證據。而認定犯罪事實所憑之證據，雖不以直接
    證據為限，間接證據亦包括在內；然而無論直接或間接證據
    ，其為訴訟上之證明，須於通常一般之人均不致有所懷疑，
    而得確信其為真實之程度者，始得據為有罪之認定，倘其證
    明尚未達到此一程度，而有合理之懷疑存在，致無從為有罪
    之確信時，即應為無罪之判決。又告訴人之告訴，係以使被
    告受刑事訴追為目的，是其陳述是否與事實相符，仍應調查
    其他證據以資審認（最高法院三十年度上字第八一六號、四
    十年度臺上字第八六號、五十二年度臺上字第一三００號、
    七十六年度臺上字第四九八六號判例意旨參照）。
三、本件公訴人認被告乙○○涉有前揭犯行，無非係以被告三人
    之供述、告訴人之指訴、證人林繼成及戊○○之證述，及卷
    附之被告丁○○自耕能力證明書、協議書、土地登記謄本、
    一般放款申請書、質押借據、授信約定書、抵押權設定契約
    書及他項權利證明書等件，為其論據。
四、訊據被告乙○○固坦承於八十五年間擔任坪林農會理事長職
    務，並有將該農會聲請台灣台北地方法院拍賣強制執行系爭
    土地之訊息告知被告丙○○，嗣且因被告丁○○申請核發「
    自耕能力證明書」作業不及，有受告訴人及被告丙○○之委
    託，出面以渠之名義代為向台灣台北地方法院標購系爭土地
    ，並信託登記為渠所有，且於同年十一月三十日與被告丙○○及告訴人簽立協議書，約定將系爭土地所有權移轉並信託
    登記為被告丁○○名義，亦不否認系爭土地所有權以買賣為
    原因移轉登記予被告丁○○等事實，惟堅決否認有何使公務
    員登載不實公文書及背信犯行，辯稱：當時告訴人標購土地
    時，本即欲登記在被告丁○○名下，惟因被告丁○○來不及
    申請自耕能力證明書，方臨時要求以渠名義登記，渠擔任執
    行債權人坪林農會理事長，乃應允之，並與告訴人甲○○簽
    立協議書保障彼之權益，渠於受被告丙○○及告訴人通知將
    辦理系爭土地過戶登記事宜後，僅係備妥過戶所需資料及印
    鑑交與告訴人及被告丙○○辦理，至如何過戶及過戶予何人
    ，均由告訴人與被告丙○○決定，渠並未加以過問或參與意
    見，渠有前去李祖麟律師事務所，並交付相關辦理系爭土地
    過戶之資料，但印鑑證明是後來以郵寄方式補寄，之後辦理
    系爭土地過戶之細節及過程，渠完全不知情。且被告丙○○
    向坪林農會貸款之事，被告丙○○於事前已獲告訴人之同意
    ，渠並無公訴人指訴之背信等犯行等語。經查：
（一）關於系爭土地所有權移轉登記予被告丁○○及相關移轉登
      記之事宜，均係由被告丙○○及告訴人決定，而代書林繼
      成亦係被告丙○○經李祖麟律師介紹並委託辦理移轉登記
      事宜，與被告乙○○無涉，被告乙○○原本係受告訴人及
      被告丙○○之委託，出面投標應買系爭土地，並暫時受登
      記為系爭土地之所有權人而已，對於系爭土地並無實質之
      權利或任何利害關係，渠嗣且係依據系爭土地實際權利人
      即告訴人與被告丙○○之要求，提供移轉所有權登記所需
      相關文件及印鑑，作為辦理移轉登記之用，既如前述，並
      經被告丙○○與丁○○供述在卷，互核一致。檢察官雖指
      稱被告乙○○明知被告丁○○與渠間並無買賣關係，竟猶
      以買賣為由，提供相關過戶資料予代書辦理系爭土地所有
      權移轉登記事宜，顯有明知為不實事項，使公務員登載於
      職務上所掌管文書之犯嫌云云。但查被告乙○○因僅係臨
      時受託登記之人，對於系爭土地處分過戶方式焉有權置喙
      過問，遑論被告丁○○為告訴人與被告丙○○原先矚意受
      託登記之人選，僅因伊之「自耕能力證明書」辦理不及，
      於倉促間方受委託出面投標應買，有如前載，則於被告丁○○辦理完竣取得「自耕能力證明書」後，經被告丙○○
      及告訴人之通知將辦理系爭土地移轉登記之事宜後，即依
      與告訴人所簽立之協議書記載內容，備妥相關文件資料供
      其等經由李祖麟律師之轉介，交予代書林繼成持向地政機
      關辦理移轉登記事宜，本合於一般社會常情。至於被告丙○○及告訴人或代書將以何種原因事由辦理系爭土地之過
      戶手續，因被告乙○○並非有權決定之人，且因渠對於實
      際過戶登記手續並未參與，尚難苛求渠對於使公務員登載
      不實部分應承擔刑責。即此，因被告乙○○並無與被告丙○○及丁○○共同為此部分背信及使公務員登載不實公文
      書之犯行，尚難僅憑告訴人片面之指訴，即據以推論被告
      乙○○有與被告丙○○及丁○○共同對告訴人背信及使公
      務員登載不實公文書之犯意聯絡及行為分擔。
（二）再查被告丙○○及丁○○係乃事先經告訴人之同意，方由
      被告丁○○擔任連帶保證人，提供系爭土地向坪林農會抵
      押貸款九百萬元，被告丁○○並無對告訴人違背任務之犯
      行，已如前述。且系爭土地早於八十五年十二月二十七日
      即移轉登記至被告丁○○名下，詳見前述。即此，被告乙○○於被告丙○○向坪林農會辦理抵押貸款時（經查係八
      十六年一月十五日），已非系爭土地所有權人，就辦理系
      爭土地設定抵押予坪林農會之事，自無受告訴人委託處理
      事務可言。再查告訴人事前即已知悉被告丙○○將以該土
      地設定抵押向坪林農會貸款等情，並參與其事，此業經被
      告丙○○、丁○○、乙○○供述在卷，且核與證人戊○○
      所證內容相符；並經本院於前載理由為相同之認定。綜上
      ，公訴人此部分所指，亦與背信罪之構成要件即屬有間。
（三）此外，復查無其他積極證據足資證明被告乙○○有何使公
      務員登載不實公文書及背信犯行，殊難僅憑系爭土地以買
      賣為原因自被告乙○○移轉登記為被告丁○○所有，及被
      告乙○○於前開農會核貸時，擔任坪林農會理事長等情事
      ，即推論被告乙○○有使公務員登載不實公文書及違背其
      任務之背信不法意圖及犯行。
五、綜上所述，本件不能證明被告乙○○犯罪，依前開說明，原
    審法院為被告乙○○無罪之諭知，於法自無違誤。檢察官因
    告訴人之請求，率憑告訴人擬制臆測之詞提起上訴，指摘原
    審此部分判決不當，為無理由，應予駁回。
參、據上論斷，應依刑事訴訟法第三百六十八條，判決如主文。
本案經檢察官姜貴昌到庭執行職務。
中    華    民    國    95    年    1    月    3    日
                  刑事第十二庭  審判長法  官  李文成
                                      法  官  王復生
                                      法  官  周盈文
以上正本證明與原本無異。
不得上訴。
                                      書記官  余姿慧
中    華    民    國    95    年    1    月    3    日
附錄：本案論罪科刑法條全文
中華民國刑法第214條
明知為不實之事項，而使公務員登載於職務上所掌之公文書，足
以生損害於公眾或他人者，處三年以下有期徒刑、拘役或五百元
以下罰金。
中華民國刑法第339條
意圖為自己或第三人不法之所有，以詐術使人將本人或第三人之
物交付者，處五年以下有期徒刑、拘役或科或併科一千元以下罰
金。
以前項方法得財產上不法之利益或使第三人得之者，亦同。
前二項之未遂犯罰之。
中華民國刑法第342條
為他人處理事務，意圖為自己或第三人不法之利益，或損害本人
之利益，而為違背其任務之行為，致生損害於本人之財產或其他
利益者，處五年以下有期徒刑、拘役或科或併科一千元以下罰金
。
前項之未遂犯罰之。


司法院資訊處製作；財團法人民間司法改革基金會備份。
